臺灣高雄地方法院民事判決　　　　　　　99年度訴字第1621號
原　　　告　蔡美智
被　　　告　蔡珍珍
上列當事人間請求返還不當得利事件，經本院於民國100 年4 月
21日言詞辯論終結，判決如下：
    主  文
被告應給付原告新臺幣壹拾肆萬壹仟玖佰貳拾貳元。
原告其餘之訴駁回。
訴訟費用由被告負擔十分之三，餘由原告負擔。
本判決第一項得假執行。
    事  實  及  理  由
一、按「訴狀送達後，原告不得將原訴變更或追加。但擴張或減
    縮應受判決事項之聲明者，不在此限。」民事訴訟法第255
    條第1 項第3 款定有明文。原告起訴時，原請求被告給付新
    台幣（下同）481,650 元，及自民國99年6 月起至訴外人即
    兩造之母柯連碧出院止，按月給付7,000 元。嗣於100 年4
    月21日本院言詞辯論期日以言詞減縮聲明，請求被告給付原
    告522,883 元（見本院卷第286 頁）。查原告減縮聲明，合
    於法律規定，應予准許。
二、原告主張：兩造均為柯連碧之女，柯連碧因中風及失智症等
    因素，分別於附表編號1 至3 所示時間，在附表編號1 至3
    所示醫院接受住院照護。柯連碧於該等醫院住院期間所需費
    用，經扣除高雄市政府社會局（下稱系爭單位）補助後，均
    由原告繳納如附表編號1 至3 所示之必要費用（下稱系爭住
    院費用）。被告既同為柯連碧之女，依法對柯連碧應負擔1/
    2 之扶養義務，詎被告迄今未曾支付系爭住院費用，而僅由
    原告1 人支付，原告為被告履行法定扶養義務，致被告受有
    免支付系爭住院費用之利益，造成原告受有損害522,883 元
    。爰依不當得利之法律關係，提起本訴等情。並聲明：被告
    應給付原告522,883 元。
三、被告則以：柯連碧於附表編號1 所示住院期間費用係由訴外
    人即原告前夫蘇正義支付，且蘇正義基於女婿身份自願為柯
    連碧負擔附表編號1 之費用，已同意不再向柯連碧及其女請
    求返還，原告自不得請求該部分費用。至柯連碧就附表編號
    2 、3 部分之住院費用雖由原告支付，然柯連碧尚有一女即
    訴外人蔡貴香，被告應負擔扶養義務之比例僅1/3 ，原告以
    1/2 比例對被告請求，自無理由。此外，柯連碧自77年12月
    起至87年5 月11日止及自89年1 月27日起至93年5 月17日止
    ，均由被告獨自扶養及照顧，縱原告就附表編號2 、3 所示
    住院費用得請求被告負擔部分費用，惟被告上開獨自照護柯
    連碧所支付之費用，原告亦受有免負扶養義務之不當得利，
    已足以抵銷原告得請求被告返還之不當得利額等語，資為抗
    辯。並聲明：原告之訴駁回。
四、兩造不爭執之事項：
  (一)兩造係柯連碧之女，應共同分擔扶養費用。
  (二)柯連碧尚有一女即蔡貴香（46年12月15日生）。
  (三)柯連碧於附表編號1 所示時間，因中風住進附表編號1 所示
    醫院（下稱信義醫院）
  (四)柯連碧於附表編號2 所示時間，因失智症住進附表編號2 所
    示醫院（下稱濟眾醫院），柯連碧於此段期間之住院必要費
    用經扣除補助後尚計339,493 元，均由原告支付。
  (五)柯連碧自91年1 月1 日起至93年5 月24日止，領有每年3 節
    慰問獎金每節2,000 元，及中低收入老人生活津貼每月6,00
    0 元。
  (六)柯連碧自93年5 月18日起至97年12月31日止，受低收入戶老
    人入住機構養護費補助，由系爭單位每月補助16,500元。
  (七)柯連碧自98年1 月1 日起至99年7 月31日止受養護費補助，
    由系爭單位每月補助6,003 元。
  (八)柯連碧自99年8 月1 日起接受身心障礙者生活托育養護費用
    補助，由系爭單位每月補助養護費85％，即每月12,006元。
  (九)被告居住在高雄市○鎮區○○街64號房屋未辦保存登記，99
    年房屋現值1,400 元。
  (十)被告98年所得總額124,747 元、財產4 筆，價值204,300 元
    ；97年所得總額198,467 元、財產4 筆，價值254,083 元；
    96年所得總額175,575 元、財產4 筆，價值254,083 元；95
    年所得總額196,222 元、財產4 筆，價值254,083 元。
  (十一)原告98年所得總額191,366 元、財產4 筆，價值250,433 元
    ；97年所得總額517,011 元、財產4 筆，價值253,383 元；
    96年所得總額455,325 元、財產4 筆，價值253,383 元；95
    年所得總額213,750 元、財產4 筆，價值253,383 元。
  (十二)柯連碧98年所得總額0 元、名下無財產
  (十三)柯連碧生於17年9 月27日，於99年11月時為82歲。
  (十四)蔡貴香92年所得總額7959元，名下財產20筆，價值370,603
    元；93年所得總額43,714元，名下財產20筆，價值370,603
    元；94年所得總額11,226元，名下財產20筆，價值370,603
    元；95年所得總額13,542元，名下財產20筆，價值370,603
    元；96年所得總額17,041元，名下財產20筆，價值370,603
    元；97年所得總額19,988元，名下財產20筆，價值370,603
    元；98年所得總額10,175元，名下財產20筆，價值370,603
    元。
  (十五)柯連碧自77年12月起至87年5 月11日止，及自89年1 月27日
    起（即信義醫院出院後）至93年5 月17日止，均與被告同居
    。
  (十六)原告前以被告對柯連碧涉有刑法第294 條第1 項遺棄罪嫌提
    起告訴，經台灣高雄地方法院檢察署於99年2 月22日以99年
    度調偵字第99號案件為不起訴處分確定。
  (十七)柯連碧於附表編號3 所示時間，因失智症住進附表編號3 所
    示醫院（下稱慈融中心），其中於99年8 月之必要費用為21
    ,500元；於99年9 月必要費用為22,300元；於99年10、11月
    必要費用為21,000元；於99年12月必要費用為24,527元；於
    100 年1 、2 、3 、4 月必要費用為21,000元。另柯連碧自
    99年8月1日起迄今每月受補助12,006 元。
  (十八)柯連碧住慈融中心迄至100年4月止，扣除柯連碧按月受補助
    12,006 元後，已由原告支付必要費用86,273 元。
五、本件爭點：
  (一)原告與被告負擔柯連碧扶養比例各若干？
  (二)原告請求被告返還不當得利522,883元，有無理由？
  (三)被告主張以自77年12月起至87年5 月11日止，及自89年1 月
    27日起（即信義醫院出院後）至93年5 月17日止，由被告照
    顧柯連碧部分之支出主張抵銷，有無理由？
六、茲就兩造之爭點，析述本院得心證之理由如下：
  (一)原告與被告負擔柯連碧扶養比例各若干？
    1.按直系血親相互間，互負扶養之義務；負扶養義務者有數
      人時，直系血親卑親屬為第一順位；負扶養義務者有數人
      而其親等同一時，應各依其經濟能力，分擔義務；受扶養
      權利者，以不能維持生活而無謀生能力者為限。前項無謀
      生能力之限制，於直系血親尊親屬，不適用之；因負擔扶
      養義務而不能維持自己生活者，免除其義務。但受扶養權
      利者為直系血親尊親屬或配偶時，減輕其義務，民法第11
      14條第1 款、第1115條第1 項第1 款、第3 項、第1117條
      、第1118條分別定有明文。
    2.原告主張兩造同為柯連碧之女，應由2 人平均分擔柯連碧
      住信義醫院、濟眾醫院及慈融中心之必要費用，而蔡貴香
      已放棄對柯連碧財產之繼承權，且積欠原告大筆債務，已
      無資力負擔柯連碧之扶養費云云，固提出本院99年度司執
      字第69277 號債權憑證（下稱系爭債證）為證。然為被告
      所否認，辯稱蔡貴香亦為柯連碧之女，應由3 人平均分擔
      對柯連碧之扶養義務等語。
    3.經查，柯連碧生於17年9 月27日，於99年11月時為82歲，
      柯連碧於98年所得總額0 元，名下無財產。柯連碧自91年
      1 月1 日起至93年5 月24日止，領有每年3 節慰問獎金每
      節2,000 元，及中低收入老人生活津貼每月6,000 元；自
      93年5 月18日起至97年12月31日止，受低收入戶老人入住
      機構養護費補助，由系爭單位每月補助16,500元；自98年
      1 月1 日起至99年7 月31日止受養護費補助，由系爭單位
      每月補助6,003 元；自99年8 月1 日起接受身心障礙者生
      活托育養護費用補助，由系爭單位每月補助養護費85％，
      即每月12,006元乙節，為兩造所不爭，足見依柯連碧歷年
      受補助及財產資料情形以觀，柯連碧目前在慈融中心扣除
      每月補助款12,006元後，已有不能維持生活之情況，依上
      開規定，柯連碧依法受有扶養權利甚明。次查，兩造及蔡
      貴香均為柯連碧之女，而原告98年所得總額191,366 元、
      財產4 筆，價值250,433 元；97年所得總額517,011 元、
      財產4 筆，價值253,383 元；96年所得總額455,325 元、
      財產4 筆，價值253,383 元；95年所得總額213,750 元、
      財產4 筆，價值253,383 元。被告98年所得總額124,747
      元、財產4 筆，價值204,300 元；97年所得總額198,467
      元、財產4 筆，價值254,083 元；96年所得總額175,575
      元、財產4 筆，價值254,083 元；95年所得總額196,222
      元、財產4 筆，價值254,083 元。蔡貴香92年所得總額
      7959元，名下財產20筆，價值370,603 元；93年所得總額
      43,714元，名下財產20筆，價值370,603 元；94年所得總
      額11,226元，名下財產20筆，價值370,603 元；95年所得
      總額13,542元，名下財產20筆，價值370,603 元；96年所
      得總額17,041元，名下財產20筆，價值370,603 元；97年
      所得總額19,988元，名下財產20筆，價值370,603 元；98
      年所得總額10,175元，名下財產20筆，價值370,603 元乙
      節，為兩造所不爭，足見兩造及蔡貴香均為柯連碧之直系
      血親卑親屬，且親等相同，又依兩造與蔡貴香之歷年財產
      資料觀之，兩造與蔡貴香之所得總額及財產價值經比較後
      ，兩造與蔡貴香之財產相差無幾。而觀之系爭債證之記載
      （見本院卷第291 頁），固載明債務人（即蔡貴香）應給
      付債權人（即原告）5,100,000 元及相關利息與執行費，
      顯見蔡貴香與原告間確另有債務糾紛存在，然尚難據此推
      認蔡貴香已有不能維持自己生活之情況。況原告並未提出
      具體證據證明蔡貴香目前已達不能維持自己生活之程度，
      本院自難遽認蔡貴香無須負擔柯連碧之扶養義務，原告主
      張蔡貴香無庸負擔扶養柯連碧之義務云云，即不可採。
    4.又查，兩造與蔡貴香之財產狀況相近如上，且被告於本院
      審理中亦不否認其對柯連碧有1/3 比例之扶養義務（見本
      院卷第289 頁），依上開說明，是兩造與蔡貴香對柯連碧
      應各負1/3 比例之扶養義務，則原告主張被告就柯連碧之
      扶養比例為1/2云云，即屬無據。
  (二)原告請求被告返還不當得利522,883元，有無理由？
    1.按無法律上之原因而受利益，致他人受損害者，應返還其
      利益，民法第179 條前段定有明文。次按私文書應由舉證
      人證其真正；當事人主張有利於己之事實者，就其事實有
      舉證之責任，民事訴訟法第357 條前段、第277 條前段分
      別定有明文。原告主張已支付柯連碧住信義醫院、濟眾醫
      院及慈融中心之必要費用分別如附表編號1 至3 所示，被
      告應與原告平均分攤該等金額云云，然為被告否認，並以
      前詞置辯。
    2.經查，柯連碧住濟眾醫院及慈融中心所需之必要費用（已
      扣除補助款），分別係339,493 元及86,273元，且業經原
      告支付乙節，為兩造所不爭執，且被告對柯連碧應負擔之
      扶養比例係1/3 如上，堪認原告就支付柯連碧住濟眾醫院
      及慈融中心部分之金額，被告受有1/3 比例之不當得利無
      訛。次查，原告就支付柯連碧住信義醫院費用620,000 元
      部分，固提出蘇正義於98年7 月20日之繳費證明書為證（
      下稱系爭甲證明書）。而依系爭甲證明書觀之，僅載明柯
      連碧住信義醫院期間費用均由蘇正義支付（見本院卷第6
      頁），其次，信義醫院就柯連碧住院情形函覆本院：柯連
      碧住信義醫院期間，已超過病歷保存期限，該院於92年更
      換醫療系統，舊有資料未轉至新系統，無法查閱當時所有
      費用之相關資料等語，此有該院100 年2 月25高基信醫字
      第100053號函在卷可查（見本院卷第23 1頁），則本院尚
      難僅憑系爭甲證明書即推認柯連碧住信義醫院之必要費用
      為620,000 元。再者，蘇正義未曾出具系爭甲證明書所示
      內容之文件予被告，僅曾於原告所提之空白文件上簽名，
      且蘇正義係基於女婿之孝道為柯連碧支付信義醫院之住院
      費用，未曾要求兩造返還該款項乙節，業經蘇正義於本院
      審理中證述明確（見本院卷第274 至277 頁），則本院尚
      難僅憑系爭甲證明書即遽認原告有支付柯連碧住信義醫院
      之費用。此外，原告並未提出其他具體證據證明柯連碧住
      信義醫院之必要費用係620,000 元，且已支付該筆費用，
      則原告此部分主張，自非可採。
  (三)被告主張以自77年12月起至87年5 月11日止，及自89年1 月
    27日起（即信義醫院出院後）至93年5 月17日止，由被告照
    顧柯連碧部分之支出主張抵銷，有無理由？
    1.被告主張自77年12月起至87年5 月11日止，及自89年1 月
      27日起（即信義醫院出院後）至93年5 月17日止，有單獨
      扶養柯連碧，原告受有不當得利云云。然為原告所否認，
      並辯稱：被告當時無處可居，始與柯連碧同居等語。
    2.經查，柯連碧自77年12月起至87年5 月11日止，及自89年
      1 月27日起（即信義醫院出院後）至93年5 月17日止，均
      與被告同居乙節，為兩造所不爭，足見被告於上開時段確
      有與柯連碧共同居住，然本院尚難據此推認柯連碧於該段
      期間係由被告單獨扶養。此外，被告未能提出具體證據證
      明於上開期間有獨自扶養柯連碧之情，依上開說明，被告
      此部分辯解，自不足採。
    3.綜上，原告有支付柯連碧住濟眾醫院及慈融中心之必要費
      用合計425,766 元（計算式：339493+86273＝425766），
      而被告應依1/3 比例負擔柯連碧之扶養義務等節，業如前
      述，則原告請求被告給付141,922 元（計算式：425766/3
      ＝141922），即屬有據。逾此範圍，即屬無據。
七、綜上所述，被告對柯連碧有1/3 比例之扶養義務，而原告就
    柯連碧住濟眾醫院及慈融中心之必要費用為被告支付141,92
    2 元，造成被告受有免負扶養義務之利益，致原告受有損害
    ，原告依民法第179 條前段規定，請求被告給付141,922 元
    ，為有理由，逾此範圍，即無理由，應予駁回。
八、本件所命給付之金額未逾500,000 元，依民事訴訟法第389
    條第1 項第5 款之規定，自應依職權宣告假執行。
九、本件事證已臻明確，兩造其餘攻擊防禦方法或舉證，經審酌
    後，認與判決結果不生影響，爰不逐一論列，併此敘明。
十、據上論結，本件原告之訴為一部有理由，一部無理由，依民
    事訴訟法第79條、第389 條第1 項第5 款，判決如主文。
中    華    民    國   100    年    4     月    29    日
                  民事第五庭        法  官    何佩陵
上為正本係依原本作成。
如不服本判決，應於送達後20日內，向本院提出上訴狀並表明上
訴理由，如於本判決宣示後送達前提起上訴者，應於判決送達後
10日內補提上訴理由書（須附繕本）。如委任律師提起上訴者，
應一併繳納上訴審裁判費。
中    華    民    國   100    年    4     月    29    日
                                    書記官    陳喜苓
附表：
┌──┬─────┬─────────┬────────┐
│編號│ 住院期間 │   入住醫院       │支付必要費用（新│
│    │          │                  │台幣/元）       │
├──┼─────┼─────────┼────────┤
│ 1  │87.5.12至 │高雄基督教信義醫院│620,000元       │
│    │89.1.26   │護理之家          │                │
├──┼─────┼─────────┼────────┤
│ 2  │93.5.18至 │財團法人高雄市濟眾│339,493元       │
│    │99.8.5    │老人養護中心      │                │
├──┼─────┼─────────┼────────┤
│ 3  │99.8.5迄今│高雄市私立慈融老人│86,276元（計算至│
│    │          │長期照顧中心      │100.4.30止）    │
└──┴─────┴─────────┴────────┘